臺灣高等法院民事判決
108年度家上字第356號
上  訴  人  林月娥  
            林秀財  

            林淑美  

            林孟均  


            林則良  

            林孝樺  
上  一  人
訴訟代理人  林美麗  
上 列六 人
共      同
訴訟代理人  何政謙律師
視同上訴人  朱林阿葉
            余林換  

被 上訴 人  林正利  

上列當事人間請求分割遺產事件，上訴人對於中華民國108年10
月3日臺灣基隆地方法院第一審判決（108年度家繼訴字第7號）
提起一部上訴，本院於109 年6 月24日言詞辯論終結，判決如下
：
    主  文
原判決關於駁回上訴人後開第二項之訴部分及訴訟費用之裁判(
除確定部分外）均廢棄。　　
上開廢棄部分，被上訴人應給付新臺幣壹佰捌拾參萬陸仟陸佰貳
拾貳元為兩造公同共有，並由兩造按原判決附表二所示比例分割
取得。
其餘上訴駁回。
第一審（除確定部分外）及第二審訴訟費用，由兩造按附表所示
比例負擔。
　　事實及理由
壹、程序部分
一、按遺產屬於繼承人全體之公同共有，故就公同共有權利為訴
    訟者，乃屬固有必要共同訴訟，應由公同共有人全體一同起
    訴或被訴，否則於當事人之適格即有欠缺。次按訴訟標的對
    於共同訴訟之各人必須合一確定者，共同訴訟人中一人之行
    為有利益於共同訴訟人者，其效力及於全體；不利益者，對
    於全體不生效力，亦為民事訴訟法第56條第1 項第1 款所明
    定。本件分割遺產事件，雖僅上訴人林月娥、林秀財、林淑
    美、林孟均、林孝樺、林則良對於原判決聲明不服，提起一
    部上訴，惟其上訴行為客觀上利於共同訴訟人，其上訴效力
    及於原審同造之當事人朱林阿葉、余林換（下稱朱林阿葉等
    2人)，爰併列為視同上訴人。
二、朱林阿葉等2人經合法通知未於言詞辯論期日到場，核無民
    事訴訟法第386條所列各款情形，爰依被上訴人之聲請，由
    其一造辯論而為判決。
貳、實體部分 
一、上訴人主張：兩造被繼承人黃阿女於民國107年1月8日死亡
    。被上訴人於黃阿女死亡前，未經黃阿女同意，於106年11
    月2日自黃阿女新北市○○區○○○○○○○○○○○號00000000000000號
    帳戶（下稱農會500帳戶）匯款新臺幣(下同)20萬元至自己
    帳戶；再於107年1月4日自黃阿女郵局帳號00000000000000
    號帳戶（下稱郵局帳戶）提款5萬6,588元、自黃阿女平溪農
    會帳號00000000000000號帳戶（下稱農會210帳戶）匯款150
    萬3,496元、自黃阿女農會500帳戶匯款47萬6,138元至自己
    帳戶，受有不當得利合計223萬6,222元，扣除被上訴人支出
    之黃阿女喪葬費19萬9,600元後，被上訴人應返還203萬6,62
    2元為黃阿女之遺產，為兩造公同共有，並按原判決附表二
    所示兩造應繼分比例分割等語。依民法第179條、第831條準
    用第828條第3項、第1164條規定，求為命被上訴人返還203
    萬6,622元予兩造公同共有，並按兩造應繼分比例分割之判
    決（原審就此部分為上訴人敗訴之判決，上訴人不服，提起
    上訴。未繫屬本院部分，茲不贅述）。上訴聲明：㈠原判決
    關於駁回上訴人後開第二項之訴部分廢棄。㈡上開廢棄部分
    ，被上訴人應返還203 萬6,622元予兩造公同共有，並按兩
    造應繼分比例分割。
二、朱林阿葉等2人未於本院準備程序及言詞辯論期日到場，亦
    未提出書狀為何主張或陳述，依其於原審所述：伊並無分配
    遺產之意，同意黃阿女之遺產都交由被上訴人處理等語。
三、被上訴人則以：黃阿女生前同意伊自其農會500帳戶、210帳
    戶、郵局帳戶匯出、提領款項共計223萬6,222元，用於黃阿
    女之後事、訴外人即兩造父親林國義遷葬及房屋修繕等事宜
    ，並無不當得利。如認伊有返還上開款項之必要，亦應扣除
    伊支出之黃阿女喪葬費用28萬9,100元及黃阿女、林國義塔
    位相關費用34萬3,700元等語，資為抗辯。答辯聲明：上訴
    駁回。
四、兩造不爭執事項：（見本院卷69、204頁）
　㈠黃阿女於107年1月8日死亡，兩造為其全部繼承人。
  ㈡兩造同意如原判決附表一所示之黃阿女遺產，依如原判決附
    表二所示之應繼分比例分割為分別共有（此部分業經原審判
    決確定）。
  ㈢黃阿女平溪農會帳戶存摺2本，封面有藍色章「限本人提領」
    業以平行線刪除，其上以紅色印章加蓋「平溪農會校對章」
    ，並用透明膠帶黏貼其上。
  ㈣被上訴人於106年11月2日自農會500帳戶匯款20萬元至自己帳
    戶；再於107年1月4日自郵局帳戶提款5萬6,588元、再依序
    自農會210帳戶、500帳戶匯款150萬3,496元、47萬6,138元
    至自己帳戶。
  ㈤黃阿女於106年12月28日前獨居，當日昏迷後經送醫急救未清
    醒直至死亡。
  ㈥被上訴人領取勞保、農保喪葬給付共24萬8,400元，用於支付
    黃阿女喪葬費用。　
五、關於被上訴人於106年11月2日自黃阿女農會500帳戶匯款20
    萬元至自己帳戶部分：
　　查，被上訴人於106年11月2日自黃阿女農會500帳戶匯款20
    萬元至自己帳戶，且黃阿女平溪農會帳戶存摺2本，封面有
    藍色章「限本人提領」業以平行線刪除，其上以紅色印章加
    蓋「平溪農會校對章」，並用透明膠帶黏貼其上等情，為兩
    造所不爭執（如四、㈢㈣所載）。又黃阿女於106年11月2日由
    被上訴人陪同辦理撤銷「限本人提領」註記，表示因行動不
    便無法自行前來本會提領存款，欲撤銷註記，可由家人代為
    提領，經平溪農會確認黃阿女撤銷意願後，由黃阿女於刪除
    「限本人提領」註記上加蓋原留印鑑。有平溪農會函文、黃
    阿女印鑑卡、被上訴人填寫之黃阿女匯款單（正面記載黃阿
    女本人領取、背面經農會人員記載「經研判無詐騙之虞」）
    可稽（見本院卷85至93頁）。堪認106年11月2日黃阿女親自
    與被上訴人前往平溪農會辦理撤銷「限本人提領」註記，並
    同意匯款20萬元至被上訴人帳戶。上訴人主張被上訴人未經
    黃阿女授權擅自匯款20萬元予己而涉不當得利云云，尚非可
    採。
六、關於被上訴人於107年1月4日自黃阿女郵局帳戶提款5萬6,58
    8元、再依序自黃阿女農會210帳戶、500帳戶匯款150萬3,49
    6元、47萬6,138元至自己帳戶部分：
　㈠按不當得利依其類型可區分為「給付型之不當得利」與「非
    給付型不當得利」，前者係基於受損人有目的及有意識之給
    付而發生之不當得利，後者乃由於給付以外之行為（受損人
    、受益人、第三人之行為）或法律規定所成立之不當得利。
    又於「非給付型之不當得利」中之「權益侵害之不當得利」
    ，凡因侵害歸屬於他人權益內容而受利益，致他人受損害，
    即可認為基於同一原因事實致他人受損害，並欠缺正當性；
    亦即以侵害行為取得應歸屬他人權益內容的利益，而不具保
    有該利益之正當性，即應構成無法律上之原因，成立不當得
    利。次按遺產管理之費用，由遺產中支付，為民法第1150條
    所明定。所謂遺產管理之費用，具有共益之性質，凡為遺產
    保存上所必要不可欠缺之一切費用，如事實上之保管費用、
    繳納稅捐等均屬之；至於被繼承人之喪葬費用，實際為埋葬
    該死亡者有所支出，且依一般倫理價值觀念認屬必要者，性
    質上亦應認係繼承費用，並由遺產支付之。
　㈡查，黃阿女於106年12月28日前獨居，當日昏迷後經送醫急救
    未清醒直至107年1月8日死亡；被上訴人於107年1月4日自黃
    阿女郵局帳戶提款5萬6,588元、再依序自黃阿女農會210帳
    戶、500帳戶匯款150萬3,496元、47萬6,138元至自己帳戶等
    情，為兩造所不爭執（如四、㈣㈤所載），被上訴人於107年1
    月4日自黃阿女帳戶提款、匯款行為顯無可能經黃阿女於當
    日所同意。被上訴人雖陪同黃阿女於106年11月2日前往平溪
    農會撤銷帳戶「限本人提領」之註記，惟依平溪農會前開函
    文內容，黃阿女撤銷「限本人提領」註記時，僅稱日後可由
    家人代為提領，並無指定僅得由被上訴人提領，亦無從推認
    黃阿女於撤銷上開註記後，已概括授權被上訴人提領其農會
    及其郵局帳戶之存款。再觀諸被上訴人於黃阿女去世後，於
    107年1月14日經姊妹詢問原表示黃阿女存款僅餘26萬元，經
    姊妹質疑曾經黃阿女告知存款有260萬元，始改稱「媽媽生
    前還能走時就交給我」（見本院卷200-7、200-9頁），實則
    被上訴人107年1月4日取款之時，黃阿女已陷昏迷，如前所
    述，足見被上訴人隱瞞其他繼承人黃阿女之存款詳情，動機
    自屬有疑。嗣經上訴人對之提起刑事告訴、民事起訴後，被
    上訴人於臺灣新北地方檢察署107年度偵字第22763號侵占等
    事件（下稱系爭偵查案件）107年9月17日偵查中陳稱：黃阿
    女於106年12月28日昏迷前還曾經跌倒一次，是林換帶去就
    醫，伊去林換家搭載黃阿女過程中，黃阿女將存摺、印章交
    給伊等語（見該案影卷16頁背面），於本件原審108年6月13
    日辯論期日則陳稱：106年11月2日黃阿女帶伊前往平溪農會
    ，告訴農會人員說存摺交給伊，由伊幫忙提領；黃阿女並將
    郵局帳戶存摺及提款卡一併交付伊保管。107年1月4日伊有
    提領郵局5萬6,588元，那時黃阿女說如果有三長兩短，叫伊
    把錢領出來處理喪葬費用，剩下的就給伊，這些話朱林阿葉
    、余林換都有聽到等語（見原審卷289頁），於原審108年8
    月12日辯論期日改稱：106年11月2日（筆錄記載107年應係
    被上訴人口誤）黃阿女有表示現金都要給伊，黃阿女帶伊前
    往平溪農會跟行員表示只有伊可以去領錢等語（見原審卷47
    1頁），於本院則稱：黃阿女於106年11月2日將農會、存摺
    共3個帳戶的存摺、印章都交給伊，並交代伊要辦理黃阿女
    後事、兩造父親遷葬、房子修繕等事宜等語（見本院卷66、
    68頁），被上訴人就黃阿女交付農會、郵局帳戶存摺、印鑑
    保管之時間、同意其取款之日期、黃阿女曾交代之存款用途
    等情，前後陳述多有矛盾，均難憑採。又朱林阿葉於原審稱
    ：黃阿女最後係於昏迷前一日，來電向伊稱其存款剩2百多
    萬元，要辦她的後事及爸爸遷葬的事，剩下的錢給弟弟，由
    弟弟拜祖先等語（見原審卷290頁），余林換於原審稱：其
    不知被上訴人領取2百多萬元之事等語(見原審卷294頁），
    與被上訴人上開所稱黃阿女於107年1月4日交代其領錢時，
    朱林阿葉、余林換都有聽到等情，均不相符，則朱林阿葉、
    余林換證稱：黃阿女曾說過存款要交給被上訴人處理，其等
    均未告知其他兄弟姊妹云云(見原審卷291至293頁），亦難
    認合理可取。又審酌被上訴人自承106年12月28日當日，係
    其與配偶接到中興保全通知異常，趕回黃阿女住處，撬開房
    門發現黃阿女在家中昏迷（見原審卷405頁），惟據證人即
    居住於黃阿女住處對面之林瑞清於系爭偵查案件中證述：當
    日僅被上訴人之妻陪同黃阿女搭乘救護車前往醫院，被上訴
    人當時在場，但並未隨同前往醫院等語（見該偵查影卷32頁
    背面），上訴人主張被上訴人可能利用此期間取得黃阿女上
    開帳戶存摺、印鑑等語(見原審卷18頁），並非全然無據。
    被上訴人抗辯其於107年1月4日自黃阿女帳戶取款合計203萬
    6,222元係經黃阿女事前交付存摺、印鑑並授權取款云云，
    委無可採。上訴人主張被上訴人於黃阿女生前擅自領取此等
    款項，無法律上原因受利益，致黃阿女受有損害，被上訴人
    應返還此等予黃阿女遺產為兩造公同共有，自無不合。其次
    ，被上訴人抗辯其支付黃阿女喪葬費用28萬9,100元及黃阿
    女塔位相關費用15萬8,900元等情，為上訴人所不爭執（見
    本院卷225頁），又被上訴人所領取喪葬補助共計24萬8,400
    元係用於支付黃阿女喪葬費用(如四、㈥所載），則被上訴人
    實際支出黃阿女喪葬費用（含塔位相關費用）為19萬9,600
    元（計算式：289,100＋158,900－248,400＝199,600)，依上開
    說明，此部分屬繼承必要費用，被上訴人抗辯應自遺產扣還
    ，堪認有據。至於被上訴人另抗辯其支出林國義塔位相關費
    用共計15萬6,900元，並提出統一發票為憑（見本院卷169頁
    ），惟此費用核非黃阿女遺產之債務，被上訴人抗辯應自黃
    阿女遺產扣還此項支出，即屬無據。
七、按繼承人有數人時，在分割遺產前，各繼承人對於遺產全部
    為公同共有；繼承人得隨時請求分割遺產，但法律另有規定
    或契約另有訂定者，不在此限，民法第1151條、第1164條分
    別定有明文。查，本件兩造均為黃阿女之繼承人，而被上訴
    人應返還183萬6,622元為黃阿女遺產（計算式：2,036,222－
    199,600＝1,836,622)，已如前述，兩造就此部分遺產迄未達
    成分割協議（其餘遺產則據原審判決分割確定），則上訴人
    訴請分割此部分遺產，於法即屬有據。審酌兩造就原審按原
    判決附表二所示兩造應繼分比例分割黃阿女其餘遺產均無爭
    執，且此分割方法亦無顯失公平情事，故本院認被上訴人應
    返還之上開金額，依此方法分割亦屬適當。
八、綜上所述，上訴人基於民法第179條及第1164條規定，請求
    被上訴人給付183萬6,622元為兩造公同共有，並按兩造如原
    判決附表二所示應繼分比例分割，尚無不合，應予准許，逾
    此部分之請求，則屬無據，不應准許。上開應准許部分，原
    判決駁回上訴人之請求，尚有未洽，上訴意旨指摘原判決此
    部分不當，求予廢棄改判，為有理由，爰廢棄該部分原判決
    ，改判如主文第二項所示。上開不應准許部分，原判決駁回
    上訴人之訴，核無不合，上訴意旨指摘原判決此部分不當，
    求予廢棄改判，為無理由，應駁回其上訴。
九、本件事證已臻明確，兩造其餘之攻擊或防禦方法及所用之證
    據，經本院斟酌後，認為均不足以影響本判決之結果，爰不
    逐一論列，附此敘明。
十、據上論結，本件上訴一部為有理由、一部為無理由，依家事
    事件法第51條、民事訴訟法第463 條、第385 條第1項前段
    、第450 條、第449條第1項、第80條之1、第79條、第85條
    第1項，判決如主文。
中　　華　　民　　國　　109 　年　　7 　 月　　29 　　日
                  家事法庭
                      審判長法  官  蕭胤瑮
                            法  官  許勻睿
                            法  官  袁雪華
附表：
編號 當事人 訴訟費用負擔比例 1 林月娥 15％ 2 林秀財 15％ 3 林淑美 15％ 4 林孟均 5％ 5 林孝樺 5％ 6 林則良 5％ 7 朱林阿葉 14％ 8 余林換　 14％ 9 林正利 12％ 
正本係照原本作成。
上訴人不得上訴。
被上訴人如不服本判決，應於收受送達後20日內向本院提出上訴
書狀，其未表明上訴理由者，應於提出上訴後20日內向本院補提
理由書狀（均須按他造當事人之人數附繕本）上訴時應提出委任
律師或具有律師資格之人之委任狀；委任有律師資格者，另應附
具律師資格證書及釋明委任人與受任人有民事訴訟法第466 條之
1第1項但書或第2項（詳附註）所定關係之釋明文書影本。如委
任律師提起上訴者，應一併繳納上訴審裁判費。
中　　華　　民　　國　　109 　年　　7 　　月　　29　　日

  　　　　　　　　　　　　　書記官  蕭英傑
　　　　　　　　　　　　　
附註：
民事訴訟法第466條之1（第1項、第2項）：
對於第二審判決上訴，上訴人應委任律師為訴訟代理人。但上訴
人或其法定代理人具有律師資格者，不在此限。
上訴人之配偶、三親等內之血親、二親等內之姻親，或上訴人為
法人、中央或地方機關時，其所屬專任人員具有律師資格並經法
院認為適當者，亦得為第三審訴訟代理人。